ACORDAO-COMPLETO-2520740

ACÓRDÃO 2446/2022 ATA 13/2022 - PRIMEIRA CÂMARA

VISTOS, relatados e discutidos estes autos de Tomada de Contas Especial instaurada pelo Fundo Nacional de Desenvolvimento da Educação (FNDE) , em desfavor de João Almeida Mascarenhas Filho e de Ricardo dos Anjos Mascarenhas, Prefeitos Municipais de Itaberaba/BA nos períodos de 1º/1/2013 a 31/12/2016 e de 1º/1/2017 a 31/12/2020, respectivamente, em razão da omissão no dever de prestar contas dos recursos recebidos por força do Programa de Educação Infantil - Apoio Suplementar,
ACORDAM os Ministros do Tribunal de Contas da União, reunidos em sessão da 1ª Câmara, ante as razões expostas pelo Relator, em:
9.1. julgar regulares com ressalva as contas de João Almeida Mascarenhas Filho e de Ricardo dos Anjos Mascarenhas, com fundamento nos arts. 1º, inciso I, 16, inciso II, 18 e 23, inciso II, da Lei 8.443/1992, dando-lhes quitação; e
9.2. dar ciência desta deliberação aos responsáveis.

Tomada de Contas Especial instaurada pelo Fundo Nacional de Desenvolvimento da Educação (FNDE), em desfavor dos ex-gestores do Município de Itaberaba/BA,  nos períodos de 1º/1/2013 a 31/12/2016 e de 1º/1/2017 a 31/12/2020, em razão da omissão no dever de prestar contas dos recursos recebidos por força do Programa de Educação Infantil  Apoio Suplementar.

Primeira Câmara

Município de Itaberaba/BA.

3.	Responsáveis: João Almeida Mascarenhas Filho (CPF XXX.490.655-XX) e Ricardo dos Anjos Mascarenhas (CPF XXX.663.585-XX).

13.1. Ministros presentes: Walton Alencar Rodrigues (Presidente), Benjamin Zymler e Vital do Rêgo.
13.2. Ministro-Substituto convocado: Augusto Sherman Cavalcanti (Relator).
13.3. Ministro-Substituto presente: Weder de Oliveira.

AUGUSTO SHERMAN

A SecexTCE elaborou a instrução de mérito à peça 60, transcrita a seguir, a qual recebeu a aprovação dos dirigentes daquela unidade técnica.
"INTRODUÇÃO
1.		Cuidam os autos de tomada de contas especial instaurada pelo Fundo Nacional de Desenvolvimento da Educação, em desfavor de João Almeida Mascarenhas Filho, Prefeito Municipal no período de 1º/1/2013 a 31/12/2016, e de Ricardo dos Anjos Mascarenhas, Prefeito Municipal no período de 1º/1/2017 a 31/12/2020, em razão da omissão no dever de prestar contas dos recursos recebidos por força do Programa de Educação Infantil - Apoio Suplementar, no exercício de 2014, cujo prazo encerrou-se em 21/10/2018.
HISTÓRICO
2.		Em 20/4/2020, com fundamento na IN/TCU 71/2012, alterada pela IN/TCU 76/2016 e DN/TCU 155/2016, o dirigente do Fundo Nacional de Desenvolvimento da Educação autorizou a instauração da tomada de contas especial (peça 1) . O processo foi registrado no sistema e-TCE com o número 958/2020.
3.		Os recursos repassados pelo FNDE ao município de Itaberaba/BA, no âmbito do Programa de Educação Infantil - Apoio Suplementar - exercício 2014, totalizaram R$ 167.419,80 (peça 2) .
4.		O fundamento para a instauração da Tomada de Contas Especial, conforme consignado na matriz de responsabilização elaborada pelo tomador de contas, foi a constatação da seguinte irregularidade:
Não comprovação da boa e regular aplicação dos recursos federais repassados à Prefeitura Municipal de Itaberaba - BA, em face da omissão no dever de prestar contas dos valores transferidos, no âmbito do Programa de Educação Infantil - Apoio Suplementar, no exercício de 2014, cujo prazo encerrouse em 21/10/2018.
5.		Os responsáveis arrolados na fase interna foram devidamente comunicados e, diante da ausência de justificativas suficientes para elidir a irregularidade e da não devolução dos recursos, instaurou-se a tomada de contas especial.
6.		No relatório (peça 13) , o tomador de contas concluiu que o prejuízo importaria no valor original de R$ 167.419,80, imputando-se a responsabilidade a João Almeida Mascarenhas Filho, Prefeito Municipal no período de 1º/1/2013 a 31/12/2016, na condição de gestor dos recursos, e a Ricardo dos Anjos Mascarenhas, Prefeito Municipal no período de 1º/1/2017 a 31/12/2020, na condição de prefeito sucessor.
7.		Em 20/7/2020, a Controladoria-Geral da União emitiu o relatório de auditoria (peça 17) , em concordância com o relatório do tomador de contas. O certificado de auditoria e o parecer do dirigente do órgão de controle interno concluíram pela irregularidade das presentes contas (peças 18 e 19) .
8.		Em 7/8/2020, o ministro responsável pela área atestou haver tomado conhecimento das conclusões contidas no relatório e certificado de auditoria, bem como do parecer conclusivo do dirigente do órgão de controle interno, manifestando-se pela irregularidade das contas, e determinou o encaminhamento do processo ao Tribunal de Contas da União (peça 20) .
9.		Em consulta ao sistema corporativo do instaurador (SIGPC) , verificou-se que a prestação de contas do Programa de Educação Infantil - Apoio Suplementar, no exercício de 2014, foi apresentada intempestivamente, e que se encontrava na fase 'Controle Social', na situação 'Enviada ao Controle Social' (peça 22) .
10.	Em instrução inicial de peça 23, foi proposta a realização de diligência ao FNDE para que encaminhasse documento técnico acerca da análise da prestação de contas dos recursos repassados ao município de Itaberaba/BA, no âmbito do Programa de Educação Infantil - Apoio Suplementar, no exercício de 2014.
11.	Realizada a diligência, o FNDE encaminhou o Ofício 29381/2020 (peça 30) , informando que a prestação de contas fora encaminhada à Diretoria de Políticas e Diretrizes da Educação Básica do Ministério da Educação, para manifestação quanto ao alcance do objeto e dos objetivos na execução do programa.
12.	Em instrução de peça 35, em razão do não envio da documentação requerida, tornouse necessário reiterar os termos da diligência realizada junto ao FNDE, bem como diligenciar a Secretaria de Educação Básica do Ministério da Educação, para que encaminhassem o documento técnico acerca da análise da prestação de contas do Programa de Educação Infantil - Apoio Suplementar, no exercício de 2014.
13.	Procedidas as diligências, o FNDE encaminhou o Parecer 134/2021 (peça 57) e a Nota Técnica 2449345/2021 (peça 59) .
EXAME TÉCNICO			
14.	Da análise dos documentos presentes nos autos, verifica-se que João Almeida Mascarenhas Filho era a pessoa responsável pela gestão e execução dos recursos federais recebidos à conta do Programa de Educação Infantil - Apoio Suplementar, no exercício de 2014, e que Ricardo dos Anjos Mascarenhas era a pessoa responsável pela respectiva prestação de contas, tendo o prazo final para sua apresentação expirado em 8/2/2018.
15.	Realizada as diligências, o FNDE encaminhou o Parecer 134/2021 (peça 57) e a Nota Técnica 2449345/2021 (peça 59) .
16.	Com vistas a analisar o cumprimento do objeto do Programa de apoio financeiro suplementar à manutenção e ao desenvolvimento da Educação Infantil, a Secretaria de Educação Básica emitiu o Parecer 134/2021 (peça 57) , que registrou o resultado do programa como 'APROVADO', e concluiu nos seguintes termos:
5.	CONCLUSÃO
5.1.	Isso posto, a COGEI/DPD/SEB, a partir dos critérios estabelecidos para a presente análise, conclui pela aprovação do cumprimento do objeto, pelo município de Itaberaba/BA, exercício 2014. Assim, devolvemos os autos à Coordenação-Geral de Prestação de Contas da Diretoria Financeira do Fundo Nacional de Desenvolvimento da Educação (CGAPC/DIFIN/FNDE) , para a continuidade da análise da prestação de contas.
17.	Para manifestação quanto à execução financeira do programa, o FNDE emitiu a Nota Técnica 2449345/2021 (peça 59) , e registrou que o município de Itaberaba/BA atendeu aos requisitos estabelecidos nas normas do programa, bem como verificou que não foram encontradas ocorrências de natureza financeira na prestação de conta que gerariam danos ao erário, e concluiu da seguinte forma:
8. 	CONCLUSÃO
8.1. 	Diante do exposto, esta Autarquia manifesta-se pela suficiência da documentação apresentada para fins de prestação de contas, tendo em vista o exposto nos itens 6 e 7.
18.	Analisando-se os autos, constata-se que, até o presente momento, não houve a citação válida da responsável, e caso viesse a acontecer, seria posterior à data de envio da prestação de contas ao FNDE, que já ocorreu e já foi analisada pelo FNDE.
19.	Nessa situação, existe jurisprudência consolidada do TCU no sentido de que a intempestividade não se converteria em omissão propriamente dita, haja vista que a prestação de contas ocorreu anteriormente à citação que ainda não se efetivou. Transcreve-se, a seguir, alguns julgados nesse sentido:
A citação pelo TCU é o marco temporal a partir do qual a apresentação da prestação de contas não descaracteriza a omissão (Acórdão 162/2019-TCU-Primeira Câmara, Relator Ministro Bruno Dantas) .
A omissão no dever de prestar contas fica caracterizada apenas a partir da citação por essa irregularidade. Prestadas as contas antes de expedida a comunicação por parte do Tribunal, não há que se falar em incidência do art. 209, § 4º, do Regimento Interno do TCU, por falta do suporte fático delimitado pela norma (Acórdão 438/2016-TCU-Segunda Câmara, Revisor Ministro Marcos Bemquerer) .
A apresentação da prestação de contas a destempo, mas até o momento anterior ao da citação pelo TCU, configura intempestividade no dever de prestar contas. A omissão no dever de prestar contas fica caracterizada apenas a partir da citação por essa irregularidade (Acórdão 5773/2015-TCU-Primeira Câmara, Relator Ministro José Múcio Monteiro) .
Demonstrada a adequada e integral aplicação dos recursos, a falha relativa à intempestividade na apresentação de prestação de contas deve ser considerada falha formal, o que conduz ao julgamento das contas pela regularidade. O julgamento das contas pela irregularidade restringe-se às situações em que a conduta do responsável ou os danos provocados sejam igualmente graves (Acórdão 1628/2008-TCU-Segunda Câmara, Relator Ministro Augusto Sherman Cavalcanti) .
As contas devem ser julgadas regulares com ressalva quando ocorrer o atendimento ao aspecto material da prestação de contas (comprovada a boa e regular aplicação dos recursos) concomitante ao atendimento parcial do aspecto formal (intempestividade verificada na apresentação dos documentos) , tendo em vista que o descumprimento do aspecto formal configura somente uma ressalva (Acórdão 1178/2006-TCU-Primeira Câmara, Relator Ministro Augusto Nardes) .
20.	Assim, descaracterizada a omissão da prestação de contas do Programa de Educação Infantil - Apoio Suplementar, no exercício de 2014, fica afastado o débito que se presumia existir decorrente da omissão, e não havendo indícios de outra irregularidade de responsabilidade do Sr.  João Almeida Mascarenhas Filho e do Sr. Ricardo dos Anjos Mascarenhas, entende-se razoável o arquivamento do processo.
21.	Nesse sentido, o Tribunal tem deliberado que, caso a instrução processual revele que o motivo da instauração da tomada de contas especial não é apto a sustentar ocorrência de dano ao erário, o processo não deve ser julgado, e sim arquivado por ausência de pressuposto de constituição e de desenvolvimento válido e regular, com fundamento no art. 212 do Regimento Interno do TCU (Acórdão 8228/2021-TCU-Segunda Câmara, Relator Ministro André de Carvalho) .
CONCLUSÃO
22.	A documentação apresentada intempestivamente foi analisada pelo FNDE, que concluiu pela sua suficiência, para fins de prestação de contas.
23.	Inexistindo, nos autos, outras irregularidades que ensejem a atuação desse Tribunal, deve o presente processo ser arquivado, sem julgamento de mérito, por ausência dos pressupostos de constituição e de desenvolvimento válido e regular do processo.
24.	Registra-se, por fim, que não se desconhece a existência de julgados da Corte no sentido de que, instaurada a TCE e remetida ao TCU, o Tribunal deve julgar o seu mérito, ainda que o débito não mais subsista, não sendo cabível arquivá-la com base em ausência de pressuposto de desenvolvimento válido e regular do processo, nos termos do art. 212, do RI/TCU (Acórdão 7734/2020-TCU-Segunda Câmara, Relator Ministro Augusto Nardes) .
25.	A despeito desse posicionamento, com as vênias de estilo, perfilha-se a orientação sufragada no precedente citado no item 21 da instrução, ao argumento de que a ausência de citação impediu a formação da relação processual perante o Tribunal, de maneira que o afastamento superveniente do débito, sem o comparecimento do responsável aos autos, não permite ao TCU chegar ao juízo de mérito sobre as contas, tendo em vista que não estariam presentes os pressupostos objetivos e subjetivos para assim proceder.
26.	Repisa-se, subjetivamente, que a ausência de convocação da parte impediu que a relação processual se estabelecesse no âmbito do Controle Externo. Ademais, a ausência de dano ao erário retira o pressuposto objetivo para que o processo de tomada de contas especial tenha existência e se desenvolva perante o TCU. Portanto, não resta outro caminho senão o seu arquivamento, com base no art. 212, do RI/TCU.
PROPOSTA DE ENCAMINHAMENTO
27.	Diante do exposto, submetem-se os autos à consideração superior, propondo:
a) arquivar o presente processo, sem julgamento de mérito, com fundamento no art. 212, do Regimento Interno do TCU, diante da ausência de pressuposto de constituição e de desenvolvimento válido e regular do processo; e
b) enviar cópia do Acórdão que vier a ser proferido ao Fundo Nacional de Desenvolvimento da Educação e aos responsáveis, para ciência, informando que a presente deliberação, acompanhada do Relatório e do Voto que a fundamenta, está disponível para a consulta no endereço www.tcu.gov.br/acordaos, além de esclarecer que, caso requerido, o TCU poderá fornecer, sem custos, as correspondentes cópias, de forma impressa."
2.	O MP/TCU, representado pela Procuradora-Geral Cristina Machado da Costa e Silva, manifesta-se, em parecer à peça 63, de acordo com a proposta da unidade técnica.
	É o Relatório.

não consta.

Procuradora-Geral Cristina Machado da Costa e Silva.

TOMADA DE CONTAS ESPECIAL. RECURSOS DO FNDE. NÃO APRESENTAÇÃO DA PRESTAÇÃO DE CONTAS NO PRAZO PREVISTO. INSTAURAÇÃO DA TOMADA DE CONTAS ESPECIAL. APRESENTAÇÃO DA PRESTAÇÃO DE CONTAS ANTES DA CITAÇÃO. COMPROVAÇÃO DA REGULAR APLICAÇÃO DOS RECURSOS. CONTAS REGULARES COM RESSALVA. QUITAÇÃO.

TOMADA DE CONTAS ESPECIAL (TCE)

Secretaria de Controle Externo de Tomada de Contas Especial (SecexTCE).

Trata-se de Tomada de Contas Especial instaurada pelo Fundo Nacional de Desenvolvimento da Educação (FNDE) , em desfavor de João Almeida Mascarenhas Filho e de Ricardo dos Anjos Mascarenhas, Prefeitos Municipais de Itaberaba/BA nos períodos de 1º/1/2013 a 31/12/2016 e de 1º/1/2017 a 31/12/2020, respectivamente, em razão da omissão no dever de prestar contas dos recursos recebidos por força do Programa de Educação Infantil - Apoio Suplementar.
2.	No exercício de 2014, foi repassado ao Município, por conta do mencionado programa, o valor total de R$ 167.419,80. O prazo para prestação de contas se encerrou em 21/10/2018.
3.	Ante a não apresentação da prestação de contas por parte do prefeito gestor dos recursos ou pelo prefeito sucessor, em cujo mandato se encerrou o prazo para apresentação das contas, o FNDE instaurou a presente tomada de contas especial.
4.	Encaminhada a TCE a este Tribunal, foi verificado no sistema SiGPC do FNDE que a prestação de contas havia sido inserida intempestivamente naquele sistema. Assim, por meio do Despacho à peça 27, autorizei a realização de diligência àquela Autarquia para que remetesse a este Tribunal a Nota Técnica sobre a análise da documentação superveniente apresentada a título de prestação de contas.
5.	O Parecer 134/2021 (peça 57) e a Nota Técnica 2449345/2021 (peça 59) enviados em resposta à diligência dão conta da aprovação do cumprimento do objeto do programa e, sob o aspecto financeiro, manifestam-se pela suficiência da documentação apresentada para fins de comprovação da regular aplicação dos recursos.
6.	Ante essa situação, a SecexTCE, por meio da instrução de mérito transcrita no relatório parte desta deliberação, propõe o arquivamento desta tomada de contas especial por ausência de pressuposto de constituição e de desenvolvimento válido e regular do processo, com fundamento no art. 212 do Regimento Interno do TCU. O Ministério Público junto ao TCU avalizou a proposta da unidade técnica.
7.	Com as devidas vênias da SecexTCE e do Ministério Público junto ao TCU, divirjo do encaminhamento proposto.
8.	No presente caso, a prestação de contas intempestiva foi apresentada antes da ocorrência da citação por parte deste Tribunal. A análise dessas contas por parte do FNDE demonstrou a regularidade da aplicação dos recursos e o atingimento dos seus objetivos. Nessa situação, tenho seguido a linha jurisprudencial do Tribunal no sentido de que as contas devem ser julgadas no mérito. Ademais, a intempestividade na apresentação das contas atrai a aposição de ressalva, o que somente é possível por meio do julgamento.
9.	Por essas razões, entendo que as contas dos responsáveis devem ser julgadas regulares com ressalva, dando-lhes quitação.
	Ante o exposto, manifesto-me por que o Tribunal aprove o Acórdão que ora submeto à apreciação deste Colegiado.
TCU, Sala das Sessões, em 3 de maio de 2022.
AUGUSTO SHERMAN CAVALCANTI 
Relator